臺灣桃園地方法院民事裁定
111年度消債清字第86號
聲  請  人  
即  債務人  王靜慧即王素珍

代  理  人  黃慧敏律師（法律扶助）
上列當事人因消費者債務清理事件聲請清算，本院裁定如下：
    主  文
債務人甲○○○○○○自民國111年9月29日上午10時起開始清算程序。
命司法事務官進行本件清算程序。
    理  由
一、按債務人不能清償債務或有不能清償之虞者，得依消費者債
    務清理條例（下稱消債條例）所定更生或清算程序，清理其
    債務；債務人於法院裁定開始更生程序或許可和解或宣告破
    產前，得向法院聲請清算；債務人對於金融機構負債務者，
    在聲請更生或清算前，應向最大債權金融機構請求協商債務
    清償方案，或向其住、居所地之法院或鄉、鎮、市、區調解
    委員會聲請債務清理之調解，消債條例第3條、第80條前段
    、第151條第1項定有明文。又按法院開始清算程序之裁定，
    應載明其年、月、日、時，並即時發生效力；法院裁定開始
    更生或清算程序後，得命司法事務官進行更生或清算程序，
    消債條例第83條第1項、第16條第1項前段亦有明文。
二、聲請意旨略以：聲請人即債務人因積欠債務無法清償，於民
    國111年1月25日向本院聲請消費者債務清理調解，嗣因債務
    人無法負擔國泰世華商業銀行股份有限公司（下稱國泰世華
    銀行）所提之協商方案而調解不成立，又聲請人主張其無擔
    保或無優先權之債務總額為982,614元，且未經法院裁定開
    始更生程序或宣告破產，爰聲請裁定准予清算等語。
三、經查：
  ㈠本條例所稱消費者，指5年內未從事營業活動或從事小規模營
    業活動之自然人；前項小規模營業指營業額平均每月20萬元
    以下者，消債條例第2條第1、2項定有明文。聲請人主張金
    萱檳榔攤（舊名為金采檳榔）之實際負責人為訴外人鍾兆凱
    ，聲請人僅係掛名負責人，鍾兆凱現已將金萱檳榔攤登記回
    其名下，且該檳榔攤每月營業額並未超過20萬元，並提出營
    業稅查定課稅銷售額證明、鍾兆凱簽立之切結書等件附卷為
    憑（清算卷第66至70、72頁），另依財政部北區國稅局函文
    暨營業稅籍資料查詢作業所示（清算卷第38至42頁），該商
    號自108年7月開始營業之時即為查定課徵營業稅之營業人，
    每月營業額均未超過20萬元，且現登記之負責人為鍾兆凱，
    故堪認聲請人聲請清算前5年內未從事每月平均營業額20萬
    元以上之營業活動，自屬消債條例第2條所稱之消費者，自
    得依消債條例聲請清算，合先敘明。
  ㈡關於前置協商之要件：聲請人以其有不能清償債務情事，向
    本院聲請債務清理前置調解，經本院以111年度司消債調字
    第67號調解事件受理在案，嗣本院司法事務官於111年3月23
    日開立調解不成立證明書（調解卷第79頁），業經本院依職
    權調閱上開卷宗核閱無訛，堪認聲請人本件之聲請已踐行前
    開法條之前置調解程序規定，本院自得斟酌調解卷中所提出
    之資料及調查之證據，再綜合聲請人目前全部收支及財產狀
    況，評估是否已達不能維持最低生活條件，而有「不能清償
    債務或有不能清償之虞」之情形。
  ㈢關於聲請人之債務總額：聲請人雖陳報其無擔保或無優先權
    債務總額為982,614元（調解卷第8頁），然依債權人之陳報
　　，國泰世華銀行彙整各金融機構債權額為893,402元（調解
    卷第77頁）；磊豐國際資產管理股份有限公司債權額為144,
    907元（調解卷第48、51頁）；萬榮行銷股份有限公司債權
    額為30,992元、727,831元（調解卷第55、66頁）；良京實
    業股份有限公司債權額為94,248元（調解卷第69頁）；滙誠
    第二資產管理股份有限公司債權額為327,088元（清算卷第9
    6、110頁）；滙誠第一資產管理股份有限公司債權額為142,
    117元（清算卷第114、132至134頁），其中遠傳電信股份有
    限公司尚未陳報債權暫不列計，上開金額總計為2,360,585
    元，故本院認應暫以2,360,585元為其債務總額。
  ㈣關於聲請人之財產及收入：
    ⒈聲請人名下除有富邦人壽保單1份（保單價值為44,464元）
      外，別無其他財產，有全國財產稅總歸戶財產查詢清單、
      富邦人壽函文、保險業通報作業資訊系統資料查詢結果表
      等件附卷可佐（調解卷第19、20頁；清算卷第86頁）。
    ⒉聲請人於調解不成立之日聲請清算，則其聲請前2年應自聲
      請調解之日即111年1月25日起算前兩年（約為109年1月至
      110年12月）。聲請人自陳於109年1月起迄今皆任職於檳
      榔攤，每月薪資24,000元，有訊問筆錄、民事補正狀等件
      在卷可稽（清算卷第54、58至60頁）。雖聲請人每月收入
      低於勞動部之每月基本工資25,250元，且未提出薪資相關
      證明文件，本院考量金額差距甚小及聲請人既已聲請清算
      ，且有法扶律師協助，應已清楚明瞭倘若陳報不實，會有
      相對應的法律責任，故本院認以24,000元列計其每月收入
      尚屬適當，則聲請人於聲請前2年期間之收入所得為576,0
      00元（計算式：24,000元×24個月），目前每月收入則以2
      4,000元列計。
  ㈤關於聲請人之必要支出：
　　⒈按債務人必要生活費用，以最近一年衛生福利部或直轄市
      政府所公告當地區每人每月最低生活費1.2倍定之；受扶
      養者之必要生活費用，準用第一項規定計算基準數額，並
      依債務人依法應負擔扶養義務之比例認定之；前二項情形
      ，債務人釋明更生期間無須負擔必要生活費用一部或全部
      者，於該範圍內，不受最低數額限制；債務人證明確有必
      要支出者，不受最高數額及應負擔比例之限制，消債條例
      第64條之2定有明文。次按，債務人聲請更生或清算時所
      提財產及收入狀況說明書，其表明每月必要支出之數額，
      與本條例第64條之2第1項、第2項規定之認定標準相符者
      ，毋庸記載原因、種類及提出證明文件，消債條例施行細
      則第21條之1第3項亦有明文。
　　⒉聲請人主張其每月個人必要支出為18,337元。審酌聲請人
      所提列之金額並未逾越桃園市111年度平均每人每月最低
      生活費1.2倍即18,337元，與前開規定相符，認聲請人每
      月個人必要支出以18,337元列計尚屬合理。
　　⒊又聲請人主張於110年10月20日離婚前，每月負擔未成年子
      女一半扶養費，離婚後則減少至每月2,000至3,000元云云
      ，固有提出未成年子女之戶籍謄本、民事補正狀、全國財
      產稅總歸戶財產清單、109及110年度綜合所得稅各類所得
      資料清單附卷為憑（調解卷第25頁；清算卷第58至60、90
      至94頁）。審酌聲請人離婚前，其子女年紀尚幼（101年7
      月生），堪信其確實有受扶養之必要，本院衡以一般情形
      ，受扶養人日常生活較為單純，其支出應較扶養人為低，
      爰依111年度桃園市每人每月最低生活費1.2倍之7成即12,
      836元為標準計算較為合理，又聲請人應與其當時之配偶
      共同負擔扶養費用，則聲請人離婚前每月應負擔之子女扶
      養費應以6,418元列計為當。
　　⒋至聲請人離婚後子女之扶養費部分，因聲請人曾於111年3
      月23日本院司法事務官調解程序中陳稱：「目前扶養費用
      由前夫負擔」（調解卷第76頁）；復於111年8月22日民事
      補正狀陳稱「扶養費用每月為2,000至3,000元」（清算卷
      第60頁）；再於本院111年8月23日訊問時稱「目前每月負
      擔子女扶養費8,000元」（清算卷第55頁），則聲請人就
      離婚後所負擔之扶養費所述前後有所矛盾，聲請人雖再於
      111年9月16日提出據稱為其前夫所製作之收取扶養費表格
      （清算卷第140頁），顯然為臨訟製作之文書，尚難採信
      。且該子女目前係與其前夫居住（清算卷第55頁），故本
      院僅採信其最初所述即「目前扶養費用由前夫負擔」，應
      認聲請人離婚後即無支出子女扶養費。
　　⒌是以，聲請人每月個人必要支出應以18,337元列計；109年
      1月至110年10月子女扶養費應以6,418元列計，110年11月
      迄今每月則無子女扶養費，故聲請人聲請清算前2年之必
      要支出總計為581,284元【計算式：（18,337元×24個月＝4
      40,088元）＋（6,418元×22個月＝141,196元）】，目前每
      月必要支出為18,337元。
  ㈥小結：
    聲請人名下有富邦人壽保單1份，如以上開收入扣除必要支
    出後，每月應有餘額5,663元（計算式為：24,000元－18,337
    元）可供清償債務，惟其無擔保或無優先權債務總額倘以其
    每月所餘5,663元清償債務，需逾34年始得清償完畢（計算
    式：2,360,585元÷5,663元÷12個月），再審酌聲請人現年約
    43歲（68年6月生），距勞工強制退休年齡65歲僅餘約22年
    ，堪認聲請人客觀上對已屆清償期之債務有持續不能清償或
    難以清償之虞，而有藉助清算制度調整其與債權人間之權利
    義務關係而重建其經濟生活之必要，自應許聲請人得藉由清
    算程序清理債務。
四、綜上所述，聲請人係消費者，已達不能清償債務之程度，經
    消費者債務清理調解不成立。此外，本件復查無消債條例第
    6條第3項、第8條或第82條第2項所定應駁回清算聲請之事由
    。從而，本件聲請於法有據，爰裁定准許，並依同條例第16
    條第1項規定，命司法事務官進行清算程序。
五、本院雖裁定准許開始清算程序，俾使聲請人得以重建經濟生
    活，惟本裁定不生免責效力，聲請人所負債務並非當然免除
    ，仍應由本院斟酌消債條例第132條至第135條等規定，決定
    是否准予免責，如本院最終未准聲請人免責，聲請人就其所
    負債務仍應負清償之責，附此敘明。
中　　華　　民　　國　　111 　年　　9 　　月　　29　　日
                  民事第三庭    法　官　吳佩玲
以上正本係照原本作成。
本裁定不得抗告。
本裁定業已於111年9月29日上午10時公告。
中　　華　　民　　國　　111 　年　　9 　　月　　29　　日
                              書記官　龍明珠